【裁判字號】    95,訴,1117
【裁判日期】    950814
【裁判案由】    公共危險等
【裁判全文】
臺灣臺中地方法院刑事判決              95年度訴字第1117號
公  訴  人  臺灣臺中地方法院檢察署檢察官
被      告  甲○○
指定辯護人  本院公設辯護人  丁○○
上列被告因公共危險等案件，經檢察官提起公訴（九十五年度偵
字第四六五九號），本院判決如下：
    主    文
甲○○損壞他人自用小客車之後行李箱烤漆，足以生損害於他人
，處有期徒刑肆月；又放火燒燬他人所有之自用小客車，致生公
共危險，處有期徒刑壹年，扣案之打火機壹個沒收。應執行有期
徒刑壹年貳月，並於刑之執行完畢或赦免後，令入相當處所施以
監護貳年，扣案之打火機壹個沒收。
    犯罪事實
一、甲○○於為下述行為時，因罹患精神分裂症，致其對於外界
    事務之理解判斷能力較一般普通人之平均程度顯然減退，屬
    於精神耗弱之人。其於民國九十五年二月二十六日上午七時
    二十分許，在臺中縣霧峰鄉○○村○○路四二七之二號住宅
    前，因向其母乙○○○索取金錢花用未果，竟基於毀損之犯
    意，持汽油等油品潑灑在停放於前揭住宅旁車庫內之丙○○
    所有車號三Ｊ─三五六一號自小客車後行李箱上，致該車後
    行李箱上之烤漆因油品侵蝕而毀損，足以生損害於丙○○。
    復另行基於放火燒車之犯意，持汽油潑灑停放於前揭住宅騎
    樓下之丙○○所有車號一二六０─ＮＢ號自小客車引擎蓋上
    ，以其所有之打火機點火引燃，致該自小客車車頭起火燃燒
    ，火勢猛烈，車前擋風玻璃左下角受燒破裂，引擎蓋及輪上
    方葉子鍛受燒變色，引擎室鐵質物品嚴重受燒變色及塑膠物
    品嚴重受燒熔，無法再為使用，致生公共危險，其後經乙○○○央請鄰人向消防隊報案，幸因鄰人幫忙救火，始將火勢
    熄滅。嗣警方到場，扣得甲○○所有供其放火燒燬車號一二
    六０─ＮＢ號自小客車用之打火機一個。
二、案經乙○○○、丙○○訴由臺中縣警察局霧峰分局報請臺灣
    臺中地方法院檢察署檢察官偵查起訴。
    理    由
一、訊據被告甲○○固不爭執車號一二六０─ＮＢ號自小客車於
    前揭時間，停放於臺中縣霧峰鄉○○路四二七之二號房屋前
    起火燃燒之事實，惟矢口否認有放火燒燬該車及毀損車號三
    Ｊ─三五六一號自小客車後行李箱上烤漆之情事，辯稱：伊
    未放火燒燬車號一二六０─ＮＢ號自小客車，可能是拜拜燒
    金紙時不小心燒到的，當時伊在農田噴農藥，扣案打火機是
    伊抽香煙用的，伊沒有潑汽油，沒有燒車子，也沒有在另一
    部車上潑汽油云云。
二、惟查：
（一）被告於本院訊問時供稱：那天伊要跟伊母親要錢要不到，
      伊又認為伊母視偏心，因伊母親曾將伊送入精神病院，且
      將伊父親過世時分給伊的財產沒收，汽油是在倉庫裡面拿
      的，是灑農藥的機器在用，車跟汽油都是放在倉庫，伊先
      把汽油灑於停放在倉庫車號三Ｊ─三五六一號汽車後行李
      箱上面後，就馬上過去將汽油灑在停放在四二七之二號伊
      母親住的房子前面的車號一二六０─ＮＢ號汽車前面引擎
      蓋上面，用火點燃，火燒起來後，伊就進去四二七之一號
      伊住的地方，當時伊母親在四二七之二號房屋裡面，還有
      伊哥哥、大嫂、姪女，四二七之一號房屋只有伊一個人在
      住，當時把汽油倒在車子是因為很生氣，要把車子燒掉，
      當天只是單純要燒車子而已，沒有要燒房子等語（見本院
      卷第七、八頁），已坦承有於車號三Ｊ─三五六一號、車
      號一二六０─ＮＢ號汽車上潑灑汽油，並以扣案打火機點
      燃車號一二六０─ＮＢ自小客車。嗣其於本案行準備程序
      時亦供稱：伊當日只有放火燒車號一二六０那部小客車，
      當時是跟媽媽吵架，跑去倉庫拿汽油把車子燒掉等語（見
      本院卷第二六、二七頁），亦坦承當時與其母吵架後，有
      至倉庫拿汽油，並放火燒車號一二六０─ＮＢ號自小客車
      。
（二）證人即被告之母乙○○○於本院審理結證稱：九十五年二
      月二十六日上午七點左右，被告過來伊的住處跟伊要錢，
      說他一個禮拜沒有吃飯，伊跟被告說伊沒有錢，被告可以
      去工作，伊就把鐵捲門拉下來，被告就把水桶放在鐵捲門
      下面，所以鐵捲門沒有全部關下來，大約剩五、六十公分
      就是一個水桶的高度，過了不到十分鐘的時間，就聽到火
      起的聲音，伊沒有看到被告放火，但有看到火光，伊就叫
      大兒子、媳婦起來，並從後門走去鄰居的工廠，請他們叫
      消防車過來，鄰居就請外勞拿滅火器來滅火，另外一個鄰
      居也有拿滅火器來滅火，當時伊慢慢從工廠走回去，走回
      現場時已經沒有看到火了，但停在門口車號一二六０─Ｎ
      Ｂ銀白色小客車車頭還有煙冒出來，這部車平常都停放在
      住家騎樓前，距離住家約一個人可以過去，超過一公尺的
      距離，該部小客車起火燃燒之後，伊住家鐵捲門、玻璃門
      或鋁門並未受到什麼毀損，只有鐵捲門有一點點被燻黑，
      鋁門、紗窗沒有燻黑；伊當時並沒有看到另一部黑色車號
      三Ｊ─三五六一車子起火冒煙，這部車子放在旁邊的車庫
      裡，沒有冒煙，也沒有被燒過，後來消防隊的人來採證，
      有問被告，被告說他有在上面潑黑油加汽油，沒有點火，
      後來伊有去檢查過，伊確定那不是燒過的痕跡，是黑油熔
      解烤漆的痕跡，伊去看的時候，汽油已經揮發掉，只剩黑
      油等語（見本院卷第六六頁至第六八頁）。其中證人邱黃
      秀琴證述被告向其要錢未果後，不到十分鐘，即聽到起火
      的聲音，且有見到火光，嗣其至住家附近請鄰人向消防隊
      報案後返回現場，見車號一二六０─ＮＢ自小客車車頭仍
      在冒煙，與被告前開自白互相參證，該車號一二六０─Ｎ
      Ｂ自小客車確係被告潑灑汽油後，以打火機點燃無訛。至
      於停放於倉庫之車號三Ｊ─三五六一號自小客車部分，被
      告雖於本院訊問時自白有潑灑汽油並用火點燃，惟嗣後又
      否認有放火燃燒該部自小客車，又依證人乙○○○前開證
      述，被告僅有在該部車後行李箱上面潑灑汽油、黑油等油
      品，並未點燃；被害人丙○○於警詢時亦未提及該部車輛
      有遭放火燒燬之情形；另該部自小客車之後行李箱上，其
      烤漆有遭油品潑灑而侵蝕之情形，但看不出來有火燒之痕
      跡，有照片三張在卷可稽（見偵查卷第九十、九一頁），
      是該部自小客車後行李箱上之烤漆固因汽油等油品侵蝕致
      失去其原有之效用，足以生損害於被害人丙○○之財產權
      ，惟被告於本院訊問時供承於該部車上潑灑汽油後，有進
      一步點燃之部分，應係記憶錯誤，公訴人認被告有以打火
      機點燃該部車輛，亦有未合。
（三）被害人丙○○於警詢時指稱：伊係車號一二六０─ＮＢ自
      小客車之車主，該車停放在臺中縣霧峰鄉○○村○○路四
      二七之二號房屋騎樓下，車頭引擎全燒毀，已無法使用等
      語（見警卷第十三頁），指述車號一二六０─ＮＢ自小客
      車業經燒燬無法使用，此部分復有刑照片四張附卷可稽（
      見警卷第二六、二七頁），足見該自小客車確已遭被告放
      火燒燬，失去其功能。此外，本案經臺中縣消防局勘查現
      場調查結果，研判本案起火原因以人為潑灑易燃液體（汽
      油等）後，再以打火等明火引燃，繼而擴大燃燒，車號一
      二六０─ＮＢ號自小客車車前擋風玻璃左下角受燒破裂，
      引擎蓋及輪上方葉子鍛受燒變色，引擎室鐵質物品嚴重受
      燒變色及塑膠物品嚴重受燒熔等情，有臺中縣消防局火災
      原因調查報告書暨所附之火場照片在卷可憑（見偵查卷第
      六六至九六頁），亦足以認定該車車頭業已燒燬。且依證
      人乙○○○前開證述，其住宅前之鐵捲門因而稍微燻黑，
      故被告燒燬該車，已致生公共險。另有扣案之汽油桶、打
      火機可資佐證。綜上所述，被告所辯，要屬事後卸責飾詞
      ，不足採信，本件事證明確，被告犯行堪以認定。
三、被告行為後，刑法業於九十四年一月七日修正，於同年二月
    二日公布，於九十五年七月一日施行。按行為後法律有變更
    者，適用行為時之法律，但行為後之法律有利於行為人者，
    適用最有利於行為人之法律，修正後即現行刑法第二條第一
    項訂有明文。又按比較新舊法，應就罪刑有關之共犯、未遂
    犯、想像競合犯、牽連犯、連續犯、結合犯，以及累犯加重
    、自首減輕暨其他法定加減原因（如身分加減）與加減例等
    一切情形，綜其全部罪刑之結果而為比較，此有最高法院九
    十五年五月二十三日第八次刑庭會議決議第一、(四)則可資參
    照：
（一）刑法第三百五十四條毀損罪，其罰金部分之法定刑原為得
      科銀元五百元以下罰金，再依罰金罰鍰提高標準條例第一
      項前段規定提高十倍，為得科銀元五千元以下罰金。而依
      修正後刑法施行法第一條之一規定：「（第一項）中華民
      國九十四年一月七日刑法修正施行後，刑法分則編所定罰
      金之貨幣單位為新臺幣。（第二項）九十四年一月七日刑
      法修正時，刑法分則編未修正之條文定有罰金者，自九十
      四年一月七日刑法修正施行後，就其所定數額提高為三十
      倍。但七十二年六月二十六日至九十四年一月七日新增或
      修正之條文，就其所定數額提高為三倍」，及刑法第三十
      三條第五款修正為：「主刑之種類如下：五、罰金：新臺
      幣一千元以上，以百元計算之。」等規定觀之，依修正後
      之前開規定，刑法第三百五十四條毀損所得科處之罰金刑
      最高額為新臺幣一萬五千元、最低額為新臺幣一千元，然
      依被告行為時即修正前刑法第三十三條第五款規定之罰金
      最低額銀元一元，並提高十倍計算，前開罰金刑，最高額
      為銀元五千元，最低額為銀元十元，以乘以三倍換算為新
      臺幣計算，最高額雖與新法同為新臺幣一萬五千元，然最
      低額僅為新臺幣三十元。因此，比較上述修正前、後之刑
      罰法律，自以被告行為時即修正前關於科處罰金刑之法律
      較有利於被告。
（二）被告行為時，刑法第十九條第二項原規定為「精神耗弱人
      之行為，得減輕其刑」，修正為「行為時因前項之原因（
      指精神障礙或其他心智缺陷），致其辨識行為違法或依其
      辨識而行為之能力，顯著減低者，得減輕其刑。」，此因
      原精神耗弱之語意極不明確，且非醫學上之用語，造成審
      判審務與精神醫學上溝通上之困難，乃有此次修正，是其
      屬於文字上之修正，對被告而言，並無有利不利之情形存
      在，故依刑法第二條第一項前段規定，應適用行為時之修
      正前之刑法第十九條第二項規定。
（三）修正前刑法第八十七條第二、三項規定：「因精神耗弱或
      瘖啞而減輕其刑者，得於刑之執行完畢或赦免後，令入相
      當處所，施以監護。前二項處分期間為三年以下。」，修
      正後刑法第八十條第二、三項規定：「有第十九條第二項
      及第二十條之原因，其情狀足認有再犯或有危害公共安全
      之虞時，於刑之執行完畢或赦免後，令入相當處所，施以
      監護。但必要時，得於刑之執行前為之。前二項之期間為
      五年以下。但執行中認無繼續執行之必要者，法院得免其
      處分之執行。」，修正後之規定增列「其情狀足認有再犯
      或有危害公共安全之虞時」，乍視之下似對被告不利，惟
      實務上適用修前該條項之規定時，亦多以其情狀足認有再
      犯或有危害公共安全之虞為準，故就此而言，修正前之規
      定未必對被告較為有利。且修正前之監護處分由法院裁量
      是否諭知，其期間為三年以下；修正後規定法院無裁量空
      間，且其期間為五年以下，就此而言，修正之規定對被告
      較為不利。況本案如依修正前十九條第二項之減輕被告之
      刑，就監護部分亦應一體適用修正前第八十七條第二、三
      項之規定。
（四）修正前刑法第五十一條規定：「數罪併罰，分別宣告其罪
      之刑，依左列各款定其應執行者：」其中第五款規定：「
      宣告多數有期徒刑者，於各刑中之最長期以上，各刑合併
      之刑期以下，定其刑期。但不得逾二十年。」。修正後刑
      法第五十一條第五款規定：「宣告多數有期徒刑者，於各
      刑中之最長期以上，各刑合併之刑期以下，定其刑期。但
      不得逾三十年」，比較修正前後該條規定結果，修正後刑
      法較不利於被告，依刑法第二條第一項前段之規定，本件
      仍應依修正前刑法，定其應執行之刑。
（五）綜合上述各條文修正前、後之比較，揆諸前揭最高法院決
      議及修正後刑法第二條第一項規定之「從舊從輕」原則，
      本案自應適用被告行為時之法律，即修正前刑法之相關規
      定予以論處。而沒收部分因係從刑，自應隨同主刑之規定
      適用修正前刑法第三十八條之規定，併予敘明。
四、核被告所為，就損壞車號三Ｊ─三五六一號自小客車部分，
    係犯刑法第三百五十四條之毀損罪；就燒燬車號一二六０─
    ＮＢ號自小客車部分，則係犯刑法第一百七十五條第一項之
    放火燒燬住宅等以外之他人所有物罪。本案被告如有意燒燬
    住宅，大可直接將汽油等易燃潑灑在房屋、倉庫上，惟被告
    係先後於車號三Ｊ─三五六一號、車號一二六０─ＮＢ號自
    小客車上潑灑汽油，進而以扣案打火機點燃車號一二六０─
    ＮＢ號自小客車，其潑灑汽油之標的均係車輛，非建築物，
    且前開住宅鐵捲門亦僅為火勢稍微燻黑，並未起火燃燒，此
    經證人乙○○○於本院審理時證述在卷，此外亦無其他證據
    足資證明被告有意放火燒屋，是尚難認被告放火之目的在燒
    燬住宅，公訴人認被告所為係犯刑法第一百七十三條第三項
    第、第一項之放火燒燬現供人使用住宅未遂罪，尚有未洽，
    惟起訴之基本事實相同，爰變更起訴之法條。本院囑託行政
    院衛生署草屯療養鑑定被告行為時之精神狀態鑑定是否有心
    神喪失或精神耗弱之情形，該院認：被告於九十年間發病，
    受幻聽影響出現自傷及自殺行為，當時雖曾住院就醫，但被
    告缺乏足夠病識感，且家人無力督促就醫，僅靠服用藥酒及
    不知名中藥治療，致使被告精神疾病未獲得妥善治療；另由
    被告家屬描述及被告自述，被告於犯案前數月，除買香菸外
    ，均因害怕女鬼不敢出門，可以得知犯此案當時被告之精神
    症狀仍活躍，被告此案犯行雖非受精神症狀直接影響，但被
    告之精神病長期未受妥善治療，已造成認知功能及判斷能力
    受損，以致於應對能力偏差，點火偏差行為因而發生，認被
    告涉案當時精神狀態已達精神耗弱之程度，應接受治療以防
    再犯情等情，有行政院衛生署草屯療養院九十五年六月二十
    二日草療精字第四０七八號函文暨所附之精神鑑定報告書一
    份附卷可憑（見本院卷第三九至四二頁）。本院審酌證人乙○○○於本院審理時證述被告自九十車間起即有精神異常之
    行為，被告於本院審理時之供述亦時有反覆、矛盾之情形，
    認前開鑑定結果應可採信，是被告於行為時，其精神狀態屬
    於精神耗弱程度，依修正前刑法第十九條第二項規定減輕其
    刑。被告所犯前開二罪，犯意各別，行為互殊，應予分論併
    罰。公訴人認被告「先後多次放火及毀損之犯行，時間緊接
    ，所犯係犯罪構成要件相同之罪，顯係基於概括犯意反覆為
    之，請分別依刑法第五十六條連續犯之規定論以一罪，並加
    重其刑。」、又認被告「前揭二罪間，因一行為而觸犯數罪
    名，因保護之法異不同為異種想像競合，請從一重處斷。」
    ，尚有未洽。被告損壞車號三Ｊ─三五六一號自小客車後行
    李箱烤漆部分，業據公訴人於起訴書之犯罪事實欄載明，並
    於所犯法條中敘及，應認已起訴，本院自應一併審理。爰審
    酌被告正值年青力壯之際，不思憑己力工作賺取報酬，僅以
    向證人乙○○○索取金錢花用未果，即毀損、燒燬車輛作為
    報復，動機不正，手段偏激，併審酌被害人丙○○所受之損
    害，及被告犯後否認所犯等一切情狀，分別量處如主文所示
    之刑，並依修正前刑法第五十一條第二款之規定，定其應執
    行之刑。按因精神耗弱或瘖啞而減輕其刑者，得於刑之執行
    完畢或赦免後，令入相當處所，施以監護；其期間為三年以
    下，修正前刑法第八十七條第二項、第三項定有明文。本院
    審酌被告罹患精神病疾，有再犯之危險，為達到防衛社會之
    目的，有對其採取隔離、保護與治療措施之必要，依前開規
    定，一併宣告被告於刑之執行完畢或赦免後，令入相當處所
    施以監護二年。扣案之打火機一個為被告所有供其放火燒燬
    自小客車所用之物，業據其於本院行準備程序時供承在卷，
    應依刑法第三十八條第一項第二款之規定宣告沒收。至扣案
    之汽油桶一個，係證人乙○○○所有之物，業據證人乙○○○於本院審理時證述在卷，非被告所有之物，不諭知沒收，
    併予敘明。
據上論斷，應依刑事訴訟法第二百九十九條第一項前段、第三百
條，刑法第二項第一項、第三百五十四條、第一百七十五條第一
項、（修正前）第三十三條第五款、（修正前）第十九條第二項
、（修正前）第五十一條第五款、（修正前）第八十七條第二項
、第三項、第三十八條第一項第二款，罰金罰鍰提高標準條例第
一條前段，判決如主文。
中    華    民    國    95    年    8     月    14    日
                  刑事第十四庭  審判長法  官  楊真明
                                      法  官  劉逸成
                                      法  官  黃渙文
上正本證明與原本無異。
如不服本判決，應於送達後十日內向本院提出上訴狀（須附繕
本），上訴於臺灣高等法院臺中分院。
                               ??? 書記官  紀俊源
中    華    民    國    95    年    8     月    14    日
附錄論罪科刑法條
中華民國刑法第一百七十五條第一項：
放火燒燬前二條以外之他人所有物，致生公共危險者，處一年以
上七年以下有期徒刑。
中華民國刑法第三百五十四條：
毀棄、損壞前二條以外之他人之物或致令不堪用，足以生損害於
公眾或他人者，處二年以下有期徒刑、拘役或五百元以下罰金。


司法院資訊處製作；財團法人民間司法改革基金會備份。
